
# Zainstalowania pakietów
```{r}
if (!require("BiocManager", quietly = TRUE))
    install.packages("BiocManager")

BiocManager::install("AnnotationDbi")
BiocManager::install("org.Hs.eg.db")
BiocManager::install("org.Mm.eg.db")
install.packages('viridis')
BiocManager::install('mixOmics')
install.packages('RColorBrewer')
BiocManager::install("GO.db")
BiocManager::install("systemPipeR")
BiocManager::install("clusterProfiler")
BiocManager::install("Glimma")
BiocManager::install("edgeR")
BiocManager::install("biomaRt")
```

# Załadowanie pakietów
```{r}
library("AnnotationDbi")
library("biomaRt")
library("org.Hs.eg.db")
library('org.Mm.eg.db')
library(edgeR)
library(limma)
library(Glimma)
library(gplots)
library(RColorBrewer)
```

# Anotacje

## org.Hs.eg.db/org.Mm.eg.db
```{r}
columns(org.Hs.eg.db)
help(SYMBOL)
keytypes(org.Hs.eg.db)
head(keys(org.Hs.eg.db, keytype="SYMBOL"))
head(keys(org.Hs.eg.db, keytype="GENENAME"))
head(keys(org.Hs.eg.db, keytype="ENTREZID"))
# możemy wybrać inne anotacje dla konkretnego genu
CELF1_db = select(org.Hs.eg.db, keys = "CELF1", keytype = "SYMBOL", columns = c("ACCNUM", "SYMBOL", "GENENAME", "ALIAS", "GO", "CHR") )
chr2_db = select(org.Hs.eg.db, keys = "2", keytype = "CHR", columns = c("SYMBOL", "GENENAME", "GO") )
```

```{r}
keys(org.Mm.eg.db, "CHR")
```

## dane z anlizy różnicowej - dodawanie symboli genów
```{r}
# ładujemy dane będące wynikiem analizy różnicowej
load(system.file("extdata", "resultTable.Rda", package="AnnotationDbi"))
head(resultTable)
```

```{r}
# dodajemy informację dotyczące symboli genów
SYM <- select(org.Hs.eg.db, keys = rownames(resultTable), keytype = "ENTREZID", columns = "SYMBOL")
NewResult <- merge(resultTable,SYM,by.x=0,by.y=1)
head(NewResult)
```

## biomart
```{r}
listMarts()
#listMarts(host = "plants.ensembl.org")
#p <- useMart("plants_mart",host = "plants.ensembl.org")
m <- useMart("ENSEMBL_MART_ENSEMBL")
listDatasets(m)

h <- useMart("ENSEMBL_MART_ENSEMBL", dataset="hsapiens_gene_ensembl")
listAttributes(h)
searchAttributes(h, pattern = "GO")

m1 <- useMart("ENSEMBL_MART_ENSEMBL", dataset="mmusculus_gene_ensembl")
listAttributes(m1)
```

```{r}
go <- getBM(attributes = c("chromosome_name","start_position", "end_position", "ensembl_gene_id", "strand","external_gene_name"),
            filter="chromosome_name",
            values="X",
            mart = h
            )
head(go)

mouse_genes = getBM(attributes = c("chromosome_name","start_position", "end_position", "ensembl_gene_id", "strand","external_gene_name"),
            mart = m1
            )
```

# Ekspresja różnicowa genów (pakiet edgeR)
```{r}
# Wczytanie danych do R
seqdata <- read.table("/path/to/file/DE/GSE60450_Lactation-GenewiseCounts.txt", stringsAsFactors = FALSE, header = T)

dim(seqdata)

sampleinfo <- read.delim("/path/to/file/DE/SampleInfo_Corrected.txt", header = T, stringsAsFactors = T) # dodać stringsAsFactors=T inaczej kolumny będą jako characters i nie będą rozpoznawane jako wektory

sampleinfo
```

## Tworzenie obiektu DGEList
```{r}
y <- DGEList(counts = seqdata[, 3:14], genes = seqdata[,1], group = sampleinfo$CellType)
```

```{r}
names(y)
y$samples
```

## Annotacja
```{r}
library(org.Mm.eg.db)
egSYMBOL <- toTable(org.Mm.egSYMBOL)
head(egSYMBOL)
m <- match(y$genes$genes, egSYMBOL$gene_id)
y$genes$Symbol <- egSYMBOL$symbol[m]
head(y$genes)
colnames(y) <- substr(colnames(y),start=1,stop=7)
head(y)
```

## Odczyty o informacje o próbach
```{r}
table(colnames(y)==sampleinfo$SampleName)
```

## Filtrowanie danych
```{r}
d <- is.na(y$genes$Symbol)
y <- y[!d,]
nrow(y)
```

```{r}
keep <- filterByExpr(y, min.count = 5, min.prop = 0.5)
table(keep)
```

```{r}
y <- y[keep,  keep.lib.sizes=FALSE]
```

### ponowne przeliczenie wielkości bibliotek
```{r}
y$samples$lib.size <- colSums(y$counts)
y$samples
```

## Normalizacja TMM
```{r}
y1 <- calcNormFactors(y)
y1$samples
```

## Wykres wielkości bibliotek
```{r}
y1$samples$lib.size
barplot(y1$samples$lib.size,names=colnames(y1),las=2)
# Add a title to the plot
title("Barplot of library sizes")
```

## Wykres rozkładów
```{r fig.height=4, fig.width=8}
par(mfrow=c(1,2))

logcounts <- cpm(y,log=TRUE)
boxplot(logcounts, xlab="", ylab="Log2 counts per million",las=2)
abline(h=median(logcounts),col="blue") # dodanie linii mediany z logCPM
title("Boxplots of logCPMs (unnormalised)")

logcounts <- cpm(y1,log=TRUE)
boxplot(logcounts, xlab="", ylab="Log2 counts per million",las=2)
abline(h=median(logcounts),col="blue") # dodanie linii mediany z logCPM
title("Boxplots of logCPMs (normalised)")
```

## Wykres MD (MAplot)
```{r fig.height=4, fig.width=8}
par(mfrow=c(1,2))

plotMD(cpm(y, log=TRUE), column=7)
abline(h=0, col="red", lty=2, lwd=2)

plotMD(cpm(y, log=TRUE), column=11)
abline(h=0, col="red", lty=2, lwd=2)
```

```{r fig.height=4, fig.width=8}
par(mfrow=c(1,2))

plotMD(y1,column = 7)
abline(h=0,col="grey")

plotMD(y1,column = 11)
abline(h=0,col="grey")
```

## Multidimensional scaling plots (MDSplots)
```{r}
par(mfrow=c(1,2))
# wzór kolorów ustawiony według "Cell type"
levels(sampleinfo$CellType)

col.cell <- c("purple","orange")[sampleinfo$CellType]
data.frame(sampleinfo$CellType,col.cell)

plotMDS(y1,col=col.cell)
# dodanie legendy
legend("topleft",fill=c("purple","orange"),legend=levels(sampleinfo$CellType))
# dodanie tytułu
title("Cell type")

# podobnie dla "Statusu"
levels(sampleinfo$Status)
col.status <- c("blue","red","green")[sampleinfo$Status]
col.status
plotMDS(y1,col=col.status, pch = 5)
legend("topleft",fill=c("blue","red","green"),legend=levels(sampleinfo$Status),cex=0.8)
title("Status")
```

## Przygotowanie macierzy układu eksperymentalnego
```{r}
#group <- paste(sampleinfo$CellType, sampleinfo$Status, sep=".")
#group <- factor(group)
#group
########## dla innych porównań ########## 
group = sampleinfo$CellType
group <- factor(group)
group
```

```{r}
design <- model.matrix(~ 0 + group)
colnames(design) <- levels(group)
design
```

## Oszacowanie dyspersji
```{r}
y1 <- estimateDisp(y1, design, robust=TRUE)
y1$common.dispersion
plotBCV(y1)
```

## Dopasowanie modelu liniowego
```{r}
fit <- glmQLFit(y1, design, robust=TRUE)
head(fit$coefficients)
```

## Wybór porównań do testowania
```{r}
cont.matrix <- makeContrasts(B.PregVsLac = basal.pregnant - basal.lactate, levels = design)
cont.matrix <- makeContrasts(BVsL = basal - luminal, levels = design)

#cont.matrix <- makeContrasts(B.PregVsLac = basal.pregnant - basal.lactate, L.PregVsLac = luminal.pregnant - luminal.lactate, levels = design)

cont.matrix
```

## Procedura testowa
```{r}
qlf <- glmQLFTest(fit, contrast = cont.matrix)
topTags(qlf)
summary(decideTests(qlf))
```

## Procedura testowa z uwzględnieniem FC
```{r}
tr <- glmTreat(fit, contrast=cont.matrix, lfc=log2(1.5))
topTags(tr)
summary(decideTests(tr))
```

## Wykresy po analizie różnicowej

### Wykres MAplot
```{r fig.height=4, fig.width=8}
par(mfrow=c(1,2))

plotMD(qlf)
abline(h=c(-1,1), col="blue")

plotMD(tr)
abline(h=c(-1,1), col="blue")
```

### Dane do wykresu volcano
```{r}
FDR <- p.adjust(qlf$table$PValue, method="BH")

volcanoData <- data.frame(
  logFC = qlf$table$logFC.B.PregVsLac,
  negLogPval = -log10(FDR)
  )

volcanoData2 <- data.frame(
  logFC = qlf$table$logFC.L.PregVsLac,
  negLogPval = -log10(FDR)
  )

head(volcanoData)
head(volcanoData2)
```

### Wykres volcano
```{r}
library(ggplot2)

ggplot(volcanoData, aes(logFC, negLogPval)) +
geom_point()

ggplot(volcanoData2, aes(logFC, negLogPval)) +
geom_point()
```

```{r}
library(dplyr)
#volcanoData <- volcanoData %>%
#  mutate(top50 = ifelse(row_number(desc(negLogPval)) < 51, T, F))

volcanoData <- volcanoData %>%
  mutate(sig = ifelse(volcanoData$negLogPval > 1.30103, T, F))

ggplot(volcanoData, aes(logFC, negLogPval, color = sig)) +
  geom_point() + theme(legend.position = "none") +
  scale_color_manual(values = c("black", "blue"))
```

### Heatmap  (FDR < 0.05)
```{r}
library(viridis)
library(mixOmics)
library(RColorBrewer)
```

```{r}
cpm_y <- cpm(tr, log=TRUE, prior.count = 1)
head(cpm_y)
```

```{r include=FALSE}
table = topTags(tr, n=Inf)
table = as.data.frame(table)
selY <- cpm_y[rownames(table)[table$FDR<0.01 & abs(table$logFC)>2.5],]
```

```{r fig.height=10, fig.width=10}
cimColor <- turbo(255, begin = 0.1, end = 0.9, direction = 1)
cim(t(selY), color = cimColor, symkey=F, transpose = T)
```

# GO (limma)
```{r}
library(limma)
go <- goana(tr, species = "Mm")
topGO(go, n = 10, sort = "up")
```

# Anotacje (biomaRt)
```{r}
library('biomaRt')
m <- useMart("ENSEMBL_MART_ENSEMBL", 	dataset="mmusculus_gene_ensembl")
go <- getBM(
	attributes=c("go_id", "entrezgene_id", "namespace_1003"), mart=m)

#zapisanie tabeli na dysku
write.table(go, "/path/to/folder/GOannotationsBiomart_mouse.txt", # trzeba nada nazwę pliku i rozszerzenie
	quote=FALSE, row.names=FALSE, col.names=FALSE, 	sep="\t")
```

# GO dla dużej ilości zestawów genów
```{r}
library(systemPipeR)

#wczytanie anotacji
#catdb <- makeCATdb(myfile="/path/to/folder/GOannotationsBiomart_mouse.txt", lib=NULL,org="", colno=c(1,2,3), idconv=NULL)

#zapis danych do obiektów .rda; warto kiedy dane długo są generowane
#save(catdb, file="/path/to/folder/catdb.RData")
#ładowanie obiektów .rda poniższą komendą
load(file="/path/to/file/DE/catdb.RData")
```

# Analiza GO - pakiet systemPipeR

## Przygotowanie plików
```{r}
#library(systemPipeR)
cmp <- matrix(c('basal.virgin','basal.pregnant','basal.virgin','basal.lactate','basal.pregnant','basal.lactate'), 3, 2, byrow=T)

countDF <- y1$counts
targets <- read.csv("/path/to/file/DE/targets.txt")
edgeDF <- run_edgeR(countDF = countDF, targets = targets, cmp = cmp, independent = FALSE, mdsplot="")
```

## Przygotowanie listy DEG
```{r}
DEG_list <- filterDEGs(degDF = edgeDF, filter = c(Fold = 2.29739, FDR = 5), plot = FALSE)
up_down <- DEG_list$UporDown
names(up_down) <- paste(names(up_down), "_up_down", sep = "")
up <- DEG_list$Up
names(up) <- paste(names(up), "_up", sep = "")
down <- DEG_list$Down
names(down) <- paste(names(down), "_down", sep = "")
DEGlist <- c(up_down, up, down)
DEGlist <- DEGlist[sapply(DEGlist, length) > 0]
```

## Analiza GO
```{r}
#BatchResult <- GOCluster_Report(catdb = catdb, setlist = DEGlist, method = "all", id_type = "gene", CLSZ = 2, cutoff = 0.05, gocats = c("MF", "BP", "CC"), recordSpecGO = NULL)

#save(BatchResult, file = "/path/to/folder/BatchResult.RData")

load(file="/path/to/file/DE/BatchResult.RData")

str(BatchResult)
```

## Analiza GO - wykres wyników
```{r fig.height=10, fig.width=10}
# gdy chcemy konkretne porównanie
gos <- BatchResult[grep("basal.virgin-basal.pregnant_up",BatchResult$CLID),]
gos2 = gos[gos$Padj<0.0001,]
goBarplot(gos, gocat="CC")
goBarplot(gos, gocat="MF")
goBarplot(gos2, gocat="BP")
```

```{r fig.height=8, fig.width=12}
# gdy chcemy wszystkie porównania
gos <- BatchResult
goBarplot(gos, gocat = "MF")
```

```{r fig.height=8, fig.width=12}
# ograniczenie GO
gos <- gos[order(gos$SampleMatch)[1:100], ]
goBarplot(gos, gocat = "MF")
```

# Anotacja DEG do KEGG
```{r}
k <- kegga(tr, species = "Mm")
topKEGG(k, sort = "up")
```

#Koniec
```{r}
# sprawdzenie wersji pakietów
sessionInfo()
```